臺灣宜蘭地方法院民事判決
111年度小上字第9號
上  訴  人  蕭鎮銘  
被  上訴人  游塗金  
上列當事人間請求侵權行為損害賠償事件，上訴人對於民國111
年3月18日本院羅東簡易庭第一審判決（110年度羅小字第421號
）提起上訴，本院第二審合議庭不經言詞辯論，判決如下：
    主  文
上訴駁回。
第二審訴訟費用新臺幣壹仟伍佰元由上訴人負擔。
    理  由
一、按關於請求給付金錢或其他代替物或有價證券之訴訟，其標
    的金額或價額在新臺幣（下同）10萬元以下者，適用小額程
    序。對於小額程序之第一審裁判之上訴，非以其違背法令為
    理由，不得為之。上訴狀內應記載上訴理由，表明下列各款
    事項︰(一)原判決所違背之法令及其具體內容。(二)依訴訟
    資料可認為原判決有違背法令之具體事實。民事訴訟法第43
    6條之8第1項、第436條之24第2項、第436條之25分別定有明
    文。而所謂判決違背法令，乃指依民事訴訟法第468條規定
    ，判決不適用法規或適用不當者，為違背法令；民事訴訟法
    第469條第1款至第5款所規定之情形，為當然違背法令，民
    事訴訟法第436條之32第2項規定甚明，是民事訴訟法第469
    條第6款「判決不備理由或理由矛盾者」並不在小額訴訟上
    訴程序準用之列，故於小額事件中所謂違背法令，並不包含
    認定事實錯誤、取捨證據不當，或就當事人提出之事實或證
    據疏於調查或漏未斟酌之判決不備理由情形。再小額程序之
    第二審判決，依上訴意旨足認上訴為無理由者，得不經言詞
    辯論為之，民事訴訟法第436條之29第2款亦有明文。
二、上訴人於原審起訴主張：被上訴人於民國110年4月15日17時
    50分許，駕駛車牌號碼0000-00號自用小客車，於宜蘭縣○○
    鄉○○路00巷00號南側將其車輛倒退，因過失碰撞上訴人所有
    車牌號碼00-0000號營業用廂型車（下稱系爭車輛）之車尾
    ，造成系爭車輛損壞，致上訴人受有維修費用24,400元之損
    害，另上訴人經營花店，系爭車輛係作為載送花盆使用，是
    於系爭車輛修復之期間（7日），上訴人因無法使用系爭車
    輛而另受有營業損失56,000元，為此爰依民法第184條第1項
    前段、第2項、第191條之2之規定，請求被上訴人應賠償前
    述之金額等語。被上訴人於原審則以：就上開事故之發生被
    上訴人有過失及維修費用部分不爭執，然零件部分應予折舊
    。另關於上訴人主張營業損失部分，因上訴人尚未維修系爭
    車輛，故損失未發生，如認上訴人得預為請求，則應參考同
    業利潤標準計算上訴人之損失等語為辯。而原審經調查審認
    後，判命被上訴人應給付上訴人26,010元及遲延利息，並駁
    回上訴人其餘請求。　
三、上訴意旨略以：
(一)本件上訴人於原審就上訴人因修復系爭車輛所受之營業損害
    ，已陳明應以租用相類車輛之費用及每日營業收入為計算基
    礎，顯然係就此二者均請求法院為裁判，而由法院擇一為有
    利者對上訴人為裁判，然原審判決卻僅以每日營業收入認定
    上訴人此部分損失，漏未就租用相類車輛費用部分為審酌，
    已違民事訴訟選擇合併之審理原則。
(二)就本件上訴人因修復系爭車輛所受之營業損害部分，上訴人
    均主張應以租用相類車輛之費用及每日營業收入為計算，若
    原審欲使上訴人為單一之請求，即負有向上訴人闡明二者與
    營業損失計算間之關聯性、二者之優劣及各應負如何舉證責
    任之義務，詎原審捨此不為，已違反民事訴訟法第199條及
    第199條之1有關闡明義務之規定。
(三)就本件上訴人因修復系爭車輛所受之營業損害部分，上訴人
    已提出相關帳冊供原審參酌認定上訴人之每日營業收入，惟
    因花店販賣物品項目繁多，上訴人難以逐一提出進貨單等資
    料證明營業成本，是本件堪認上訴人已證明受有營業損失之
    損害，而難以證明其損害具體數額，原審本應依民事訴訟法
    第222條第2項審酌一切情況認定具體數額，詎原審捨此不為
    ，已違反民事訴訟法第222條第2項之規定。
(四)基此，原審有判決不適用法規及適用不當之違誤，為此提起
    上訴，並聲明：⒈原判決不利於上訴人部分廢棄。⒉上開廢棄
    部分，被上訴人應再給付上訴人54,390元，及自110年9月7
    日起至清償日止，按週年利率5%計算之利息。⒊願供擔保請
    准宣告假執行。
四、本院之判斷：
(一)本件上訴人提起上訴，已指摘原判決有違背民事訴訟法第19
    9條、第199條之1、第222條第2項等規定及違反民事訴訟法
    有關選擇合併之審理原則，而有民事訴訟法第468條之違背
    法令情形，形式上審認符合民事訴訟法第436條之24第2項之
    規定，揆之前揭說明，其上訴應為合法，本院應實質審認原
    判決是否有上訴人所指違法情形。
(二)原審是否有違民事訴訟法有關選擇合併之審理原則：
　　按所謂選擇合併者，係指相同原告對於相同被告，以單一之
    聲明，主張二以上訴訟標的，請求法院擇一訴訟標的而為其
    勝訴之判決。此等合併起訴之方式，於民事訴訟法尊重當事
    人處分權之意旨下，固非法所不許，是原告苟以選擇合併之
    方式為訴之客觀合併，法院當擇一有利之訴訟標的為原告勝
    訴之判決，並於原告之訴為無理由時，逐一就各訴訟標的交
    代判決理由。惟查本件上訴人提起訴訟，係依民法侵權行為
    之規定請求被上訴人為損害賠償，至上訴人就其因修復系爭
    車輛所受之營業損害，主張應以「租用相類車輛之費用」及
    「每日營業收入」併計或擇其優者計算，核屬就損害之範圍
    所為「攻擊防禦方法」，而非複數之訴訟標的，是上訴意旨
    指摘原審判決僅以每日營業收入認定上訴人此部分損失，漏
    未就租用相類車輛費用部分為審酌部分，縱或屬實，亦非漏
    未審理另一訴訟標的，尚與民事訴訟法有關選擇合併之審理
    原則無涉；上訴人前揭指摘，核屬判決是否不備理由之問題
    ，然民事訴訟法第469條第6款「判決不備理由或理由矛盾者
    」並不在小額訴訟上訴程序準用之列，於小額事件中所謂違
    背法令，並不包含就當事人提出之事實或證據疏於調查或漏
    未斟酌之判決不備理由情形，業如前述，是本件縱認上訴意
    旨前述指摘屬實，上訴人亦不得執此理由提出上訴。從而，
    上訴人執前開理由提出上訴，尚難認有理由。
(三)原審是否有違民事訴訟法第199條及第199條之1有關闡明義
    務之規定：
　1.按「審判長應注意令當事人就訴訟關係之事實及法律為適當
    完全之辯論。」「審判長應向當事人發問或曉諭，令其為事
    實上及法律上陳述、聲明證據或為其他必要之聲明及陳述；
    其所聲明或陳述有不明瞭或不完足者，應令其敘明或補充之
    。」「依原告之聲明及事實上之陳述，得主張數項法律關係
    ，而其主張不明瞭或不完足者，審判長應曉諭其敘明或補充
    之。」民事訴訟法第199條第1項、第2項、第199條之1第1項
    分別定有明文。惟民事訴訟採辯論主義，舉凡法院判決之範
    圍及為判決基礎之訴訟資料均應以當事人所聲明及所主張者
    為限。審判長之闡明義務或闡明權之行使，亦應限於辯論主
    義之範疇，不得任加逾越，故審判長尚無闡明令當事人提出
    新訴訟資料之義務（最高法院85年度台上字第556 號、87年
    度台上字第901號裁定意旨參照）。
　2.上訴人雖以前詞指摘原審違反民事訴訟法第199條及第199條
    之1有關闡明義務之規定。惟查原審因上訴人就所主張因修
    復系爭車輛所受之營業損害部分陳述有所不明，業於111年1
    月14日言詞辯論期日對上訴人發問「原告因系爭車輛維修，
    究係租用車輛繼續營業或是無車可用而未營業？」及對被上
    訴人發問「對於原告主張維修期間為7日，是否不爭執？」
    「對於原告提出帳本主張其每日營業額高於8,000元，是否
    不爭執？」（見原審卷第70頁），嗣於111年2月25日言詞辯
    論期日復提示109年度營利事業各業所得額同業利潤標準予
    兩造，並發問「對原告請求之營業損失，對切花盆栽零售業
    淨利率為13%，有何意見？」「被告前次開庭稱可以租車費
    用來計算營業損失，對於原告主張相同車型租車1日5,000元
    ，有何意見？」「對於原告提出的帳本，有何意見？」（見
    本院卷第73頁），原審並於前揭發問後均予兩造自由陳述、
    表達意見及辯論之機會，本院審酌前情，堪信原審業已注意
    令當事人就訴訟關係之事實及法律為適當完全之辯論，並適
    時向當事人發問令其為事實上及法律上陳述或為其他必要之
    聲明及陳述，並已注意上訴人之聲明及事實上之陳述，是否
    有得主張數項法律關係而其主張不明瞭或不完足之情形，尚
    難認原審有何違反民事訴訟法第199條及第199條之1有關闡
    明義務之規定，上訴人執此理由提出上訴，難認有理由。
(四)原審是否有違民事訴訟法第222條第2項之規定：
　　按「法院為判決時，應斟酌全辯論意旨及調查證據之結果，
    依自由心證判斷事實之真偽。但別有規定者，不在此限。」
    「當事人已證明受有損害而不能證明其數額或證明顯有重大
    困難者，法院應審酌一切情況，依所得心證定其數額。」民
    事訴訟法第222條第1項、第2項定有明文。是上開民事訴訟
    法第222條第2項規定之適用，係以「當事人已證明受有損害
    而不能證明其數額或證明顯有重大困難者」為其要件，苟法
    院為判決時，依兩造辯論全辯論意旨及調查證據之結果，已
    得認定當事人所受損害之數額，並無損害之數額不能證明或
    證明顯有重大困難之情形者，自無前揭規定之適用。查原審
    就上訴人所主張其因修復系爭車輛所受之營業損害部分，業
    審酌上訴人所提出之帳本，以上訴人所主張其每日營業收入
    8,000元為基準，並參酌財政部核定之營利事業各業所得額
    同業利潤標準而為計算，是本件依全辯論意旨及調查證據之
    結果，既已得認定上訴人所受營業損害額，即無民事訴訟法
    第222條第2項所規定「（損害）數額不能證明或證明顯有重
    大困難」之情形，則原審未援引上開規定而為判決，難認有
    何違法之處。是以，上訴人執此理由提出上訴，亦難認有理
    由。
五、綜上所述，原判決並無上訴人所指違背法令之情事，上訴意
    旨指摘原判決不當，求予廢棄改判，為無理由，爰依民事訴
    訟法第436條之29第2款規定，不經言詞辯論，逕以判決駁回
    。　　
六、末按法院為訴訟費用之裁判時，應確定其費用額；上開規定
    於小額訴訟之上訴程序準用之，民事訴訟法第436條之19第1
    項、第436條之32第1項定有明文。查上訴人提起本件上訴業
    經駁回，則第二審裁判費應由上訴人負擔，爰依上開規定，
    確定本件訴訟費用額為1,500元，如主文第2項所示。　　
七、據上論結，本件上訴為無理由，依民事訴訟法第436條之29
    第2款、第436條之32第1項、第2項、第436條之19第1項、第
    449條第1項、第78條，判決如主文。
中　　華　　民　　國　　111 　年　　9 　　月　　20　　日
                  臺灣宜蘭地方法院民事庭
　　　　　　　　　            審判長法　官　伍偉華
                                    法　官　張軒豪
                                    法　官　張文愷
以上正本係照原本作成。
本判決不得上訴。
中　　華　　民　　國　　111 　年　　9 　　月　　20　　日
                                    書記官  林仁修